臺灣士林地方法院民事判決　　　　　　　99年度簡上字第96號
上　訴　人　曹永
訴訟代理人　李岳霖律師
　　　　　　楊宗翰律師
被上訴人　　鄭秀姿
訴訟代理人　王永森律師
上列當事人間給付票款事件，上訴人不服本院士林簡易庭民國99
年4 月27日第一審判決提起上訴，本院於100 年7 月7 日言詞辯
論終結，判決如下：
    主      文
上訴駁回。
第二審訴訟費用由上訴人負擔。
    事實及理由
一、被上訴人在原審對上訴人及訴外人羅金聲起訴主張：被上訴
    人之配偶林紹亮前承攬訴外人浚博科技股份有限公司（下稱
    浚博公司）所施作臺北市中正區「仁愛59想」建案中之油漆
    工程（下稱系爭工程），承攬報酬金額為新臺幣（下同）40
    萬元，該工程完工後，浚博公司工地主任張兆南在工地交付
    被上訴人之兄鄭進福1 紙由上訴人曹永簽發，經羅金聲背書
    ，票面金額為40萬元、發票日為民國98年4 月16日、付款人
    為台新國際商業銀行城東分行之支票1 紙（下稱系爭支票）
    ，林紹亮再交付被上訴人而取得。詎系爭支票屆期提示不獲
    付款，屢經催討均置之不理。為此，依票據關係訴請上訴人
    應連帶給付等語，並聲明：(一)上訴人及羅金聲應連帶給付被
    上訴人40萬元，及自98年4 月16日起至清償日止，按年息5
    ％計算之利息。(二)請准宣告假執行。上訴人則以：羅金聲與
    第三人陳麗娟於97年10月間，佯稱申請使用執照需用營造廠
    商登記證及印鑑，騙取上訴人交付印章及銀行開戶徵信等文
    件，至薛宏昌代書事務所辦理申請，致遭其偽以上訴人名義
    在台新國際商業銀行城東分行開設00000000000000之甲存帳
    戶。嗣台新銀行承辦人員竟違背一般金融業對新設甲種帳戶
    之支票核發程序，旋於24小時內核發100 張整本支票並交付
    羅金聲，經羅金聲簽發其中80餘紙，票載金額金額共計1 億
    4,000 餘萬元，並由羅金聲取走，造成上訴人莫大困擾。系
    爭支票既係羅金聲虛偽開立，上訴人因非基於己意在系爭支
    票上簽名或用印為發票行為，自不負發票人之責任。另系爭
    支票僅有上訴人之用印，並無填載金額及發票日期，亦無授
    權羅金聲填載，系爭支票因欠缺金額及發票日，顯屬無效票
    據，被上訴人不得對上訴人主張票據上權利云云置辯，並聲
    明請求判決：駁回被上訴人在第一審之訴。
二、原審判決被訴人應給付被上訴人40萬元，並依職權宣告假執
    行，而駁回被上訴人對羅金聲部分之訴。上訴人不服提起本
    件上訴，所為陳述除與原審相同外，另補陳略以：系爭支票
    由何人簽發、如何交付、簽發系爭支票之原因關係為何等項
    ，原審均未予詳查，原判決認定系爭支票係由上訴人同意交
    付第三人簽發，但羅金聲在原審辯稱：系爭支票係因與上訴
    人合夥經營而簽發云云，已有未合。而被上訴人承攬油漆工
    程時，曾與浚博公司簽立協議書（下稱系爭協議書），其中
    第3 條約定：「以本案買方支付之應收期票轉支付」等語，
    但上訴人非本案之「買方」或「買受人」，要無支付任何工
    程費用之義務，上訴人主張交付支票之過程，與事實不符云
    云，並聲明：(一)原判決廢棄。(二)上開廢棄部分，被上訴人在
    第一審之訴駁回。被上訴人所陳，除與在原審主張相同者外
    ，另補充陳述：系爭支票從開戶、領票、簽發，上訴人均屬
    知情，並自認將系爭支票交與他人使用。系爭協議書與上訴
    人無關，且系爭協議書並未限制浚博公司不能以買方以外之
    支票或其他方式付款。況系爭協議書第4 條復約定：「乙方
    （即被上訴人）領得第3 條之款後本協議始生效，否則乙方
    仍得向甲方及發票人求償」等語，故被上訴人當然可向上訴
    人訴請支付票款等語置辯，並聲明：駁回上訴。
三、經查：
  (一)如下事實為兩造所不爭執：
  1.被上訴人持有以上訴人名義簽發，票載發票日為98年4 月16
    日，票面金額為40萬元，付款人為台新國際商業銀行城東分
    行，票號為CT0000000 號，並由羅金聲、忠義開發工程股份
    有限公司、曹鄭瑞珠背書之系爭支票1 紙，該支票上之印文
    確為上訴人所有之印章蓋用。
  2.系爭支票於98年4 月16日經被上訴人提示後，於同日遭以存
    款不足及拒絕往來戶為由予以退票。
  3.浚博公司與被上訴人於98年1 月17日就臺北市○○街「仁愛
    59想」建案之油漆工程，簽立協議書，約定承攬工程款為40
    萬元。
  (二)上開事實，且有支票（原審卷第10頁、第31頁）、退票理由
    書（原審卷第10頁、第32頁）、協議書（原審卷第30頁）等
    ，附卷可稽，均堪信為真實。
四、兩造爭執要點：
  (一)系爭支票是否為上訴人自己或授權第三人簽發？
  (二)系爭支票之票據絕對應記載事項是否無欠缺而完成發票行為
    ？
  (三)被上訴人是否取得票據權利而得請求上訴人給付票款及利息
    ？
五、本院判斷如下：
  (一)系爭支票為上訴人授權羅金聲簽發使用：被上訴人執有之系
    爭支票為以上訴人名義所簽發，上訴人亦自認票上蓋用之印
    為文其所有（原審卷第29頁以下），已堪認系爭支票為真正
    。上訴人雖就該支票是否遭羅金聲騙取印鑑章後冒名開設支
    票存款帳戶請領支票後開立一節，迭在原審及本院陳辯。惟
    上訴人到庭復陳：系爭支票是我跟羅金聲、陳麗娟一起到台
    新銀行申請的，票領就交給他，章是我交給羅金聲，由公司
    裡的小姐去打金額，羅金聲有拿開票金額的明細表給我看，
    我沒有詳細看，章是羅金聲蓋的，一共開了80餘張，1 億4,
    000 多萬元，這些票都是羅金聲拿走，羅金聲說他沒有票，
    後來他有問銀行經理個人票可不可以，所以我們一起去聲請
    ，工地我有去看過等語（原審卷第50頁背面以下）。而羅金
    聲於經被上訴人在原審追加為被告前，為證人到庭證稱：有
    過系爭支票，是上訴人所開，他開一疊票給臺北市○○街一
    個工地使用，他是要買即將完工的建案，當初我跟上訴人、
    陳麗娟三人合夥，我佔4 成，他們兩人各佔3 成，上訴人負
    責出支票，由我引進工地2 億的資金，我是跟林天生借的，
    資金已經進了台新銀行一位賴先生的帳戶，上訴人於發票日
    前某日拿空白票到迪化街一個朋友公司裡，因為要開一疊票
    手寫很慢，所以用打字，我是上訴人把票拿給我，我在拿給
    公司裡面的小姐打字，每張支票金額是依照浚博公司負責人
    陳寬信委託的張大東拿給我明細表，也先拿給上訴人看過才
    把票交給我，我才把票交給小姐去打字，小姐打完後我再拿
    給上訴人，上訴人再對日期及金額後才用印蓋章，再交給我
    ，工地承造人已經變更為忠義開發股份有限公司，登記負責
    人是上訴人的太太，實際上是由上訴人負責，2 億元要存入
    信託專戶需要上訴人同意，因為上訴人拒絕用印，所以未取
    得使用執照等語（原審卷第49頁背面以下），堪認系爭支票
    確係由上訴人自己申請開戶並請領支票交付羅金聲授權以其
    名義簽發，前述抗辯：遭詐騙冒名開戶並盜用印章簽發云云
    ，殊非事實。
  (二)系爭支票於絕對應記載事項無欠缺並已完成發要行為：系爭
    支票上業已載明表明其為支票之文字、一定之金額、付款人
    之商號、無條件支付之委託、發票年、月、日及付款地等必
    要記載事項，經蓋用上訴人印文及羅金聲背書後，轉由浚博
    公司交付，輾轉由被上訴人取得，有系爭支票（原審卷第17
    頁），附卷可稽。繹之該支票上記載前述之內容，除以阿拉
    伯數字書寫之金額為手寫，付款人、委託付款及付款地為印
    刷外，其餘國字金額、發票日之記載均係均係以機器列印，
    核與上述羅金聲證述內容相符，足認於蓋用上訴人印文時，
    業已完成絕對必要記載事項之記載，上訴人主張用印時無金
    額、發票日之記載，已屬不可採取。縱認蓋印當時尚未完成
    記載，考之上訴人在原審亦陳明：羅金聲有拿開票金額的明
    細表給我看等語，可知包括系爭支票在內之票據簽立內容，
    均為上訴人所同意而授權羅金聲依據明細表之金額簽發。而
    發票人就票據上應記載之事項，並不以親自填寫為必要，其
    授權他人代為簽發，仍屬有效，要無礙於系爭支票係經上訴
    人授權羅金聲以其名義簽發並交付執票人而完成發票行為之
    認定。
  (三)被上訴人就系爭支票取得票據權利得請求上訴人給付票款：
    按在票據上簽名者，依票上所載文義負責；發票人應照支票
    文義擔保支票之支付；支票到期經提示不獲付款時，執票人
    得對於發票人得行使追索權，票據法第5 條第1 項、第126
    條、第144 條、第85條第1 項定有明文。當事人授權他人以
    其名義簽發支票使用者，應負發票人責任擔保票款之支付，
    支票執票人經向付款人提示而不獲付款時，得向發票人行使
    追索權請求付款。上訴人授權羅金聲以其名義填載完成而簽
    發系爭支票，被上訴人執有系爭支票而為執票之票據權利人
    ，並已於98年4 月6 日向付款人提示，遭以存款不足及拒絕
    往來戶為由退票拒絕付款。揆之上揭規定，自得對上訴人行
    使追索權請求付款，並得依據票據法第133 條規定，請求上
    訴人自付款提示日即98年4 月6 日起，按年息6 ％計算利息
    。被上訴人在原審起訴請求上訴人給付票款40萬元，及自98
    年4 月17日起至清償日止，按年息5 ％計算之利息，核未逾
    其得請求之範圍，於法洵無不合。上訴人雖抗辯其係遭詐騙
    、冒名盜用印章，依據浚博公司與被上訴人之協議，亦不得
    以系爭支票支付工程款，依據票據法第13條、第14條規定得
    對抗被上訴人人云云。但參照前開羅金聲之證述及上訴人所
    自承之內容，可知包含系爭支票在內之支票80餘紙、票載金
    額合計達1 億4,000 餘萬元，確為上訴人提供支票所簽發，
    羅金聲所稱位在臺北市○○街之建案承造人亦已經變更為上
    訴人實際經營之公司，配合申辦使用執照亦必經上訴人同意
    ，羅金聲復已引進2 億元資金備用，此亦為上訴人所不爭，
    果雙方無一定之基礎法律關係存在，上訴人豈有提供高額支
    票由羅金聲使用之可能，顯見所陳已非可採，難認系爭支票
    為經盜用印章簽發而得以之對抗被上訴人。至上訴人與羅金
    聲等人間成立基礎法律關係之意思表示是否遭詐欺、有無依
    法撤銷意思表示，則為渠等間內部法律關係，與被上訴人無
    涉，亦無礙於其票據權利取得與否之判斷。而被上訴人與浚
    博公司間98年1 月17日協議書（本院卷第23頁）第3 條第2
    款雖記載；雙方同意決算金額，浚博公司以本案（指建案）
    買方支付之應收期票轉支付等語，惟依羅金聲證述上情，已
    說明：上訴人要買即將完工的建案等語，是已不能推論此之
    所謂買方支付應收期票，非指上訴人所交付之票據，且協議
    雙方本得隨時合意變更約定，被上訴人本於其自由意思同意
    收受由浚博公司交付之系爭支票充為承攬報酬之新債清償，
    要無可議，亦無礙於其票據權利之取得。再依協議書內容記
    載，被上訴人與浚博公司確有油漆工程之承攬關係，約定之
    承攬報酬與系爭支票票載金額同額，可知被上訴人非無相當
    之對價取得，系爭支票復為上訴人授權羅金聲簽發交付浚博
    公司後，由浚博公司交付為被上訴人代收之鄭進福，被上訴
    人因此取得系爭支票而為權利人，與上訴人間非直接前後手
    關係，上訴人亦不得執其與浚博公司間所存事由對抗被上訴
    人。此外，無證據顯示被上訴人取得系爭支票係明知或因重
    大過失不知而自無權之人處取得，即無票據法第13條、第14
    條規定之適用，上訴人徒此主張得拒絕付款，委無可取。
六、從而，被上訴人在原審主張依據票據法律關係，訴請上訴人
    給付票款40萬元，及自98年4 月17日起至清償日止，按年息
    5 ％計算之利息，為有理由，應予准許，原審判決命上訴人
    如數給付，於法洵無違誤。上訴意旨指摘原審判決不當，求
    予廢棄改判，為無理由，應予駁回。至兩造其餘攻擊防禦方
    法，經本院悉予審酌後，認均無礙於本件之判斷，於茲不贅
    。
七、據上論結，本件上訴為無理由，依民事訴訟法第436 條之1
    第3 項、第449 條第1 項、第78條，判決如主文。
中    華    民    國   100    年    7     月    21    日
                  民事第二庭  審判長法  官  方彬彬
                                    法  官  馬傲霜
                                    法  官  蕭錫証
以上正本證明與原本無異。
本件判決不得上訴。
中    華    民    國   100    年    7     月    22    日
                                    書記官  何婉菁